ACORDAO-COMPLETO-2468132

ACÓRDÃO 1937/2021 ATA 30/2021 - PLENÁRIO

VISTOS, relatados e discutidos estes autos de Representação formulada pela empresa Ágil Empresa de Vigilância Ltda. em virtude de supostas irregularidades no Pregão Eletrônico 3/2020, a cargo da Fundação Nacional do Índio - Funai, com vistas à contratação de empresa para prestação de serviços continuados de vigilância patrimonial armada e desarmada, compreendendo dedicação exclusiva de mão de obra, fornecimento de uniformes e emprego dos equipamentos, ferramentas, materiais e EPIs necessários à execução dos serviços nas dependências da Sede da Fundação Nacional do Índio e no Centro de Formação em Política Indigenista, localizados em Brasília/DF;
ACORDAM os Ministros do Tribunal de Contas da União, reunidos em Sessão Plenária, diante das razões expostas pelo Relator, em: 
9.1. conhecer da representação pois satisfeitos os requisitos de admissibilidade constantes no art. 113, § 1º, da Lei 8.666/1993, c/c os arts. 235 e 237, VII, do Regimento Interno deste Tribunal, e no art. 103, § 1º, da Resolução - TCU 259/2014; 
9.2. no mérito, considerar a Representação parcialmente procedente;
9.3. indeferir o pedido de medida cautelar;
9.4. comunicar a prolação deste Acórdão à Fundação Nacional do Índio e à representante, informando-lhes que o Relatório e o Voto que o fundamentam podem ser consultados por meio do endereço www.tcu.gov.br/acordaos; e
9.5. arquivar os presentes autos, nos termos art. 169, VI, do Regimento Interno deste Tribunal.

Representação acerca de supostas irregularidades em pregão eletrônico com vistas à contratação de empresa para prestação de serviços continuados de vigilância patrimonial armada e desarmada.

Fundação Nacional do Índio.

3. Representante: Ágil Empresa de Vigilância Ltda (CNPJ 72.619.976/0001-58)

13.1. Ministros presentes: Ana Arraes (Presidente), Walton Alencar Rodrigues, Benjamin Zymler, Aroldo Cedraz, Raimundo Carreiro (Relator), Bruno Dantas, Vital do Rêgo e Jorge Oliveira.
13.2. Ministro-Substituto convocado: Marcos Bemquerer Costa.
13.3. Ministros-Substitutos presentes: Augusto Sherman Cavalcanti, André Luís de Carvalho e Weder de Oliveira.

RAIMUNDO CARREIRO

Adoto como relatório a instrução exarada pela Secretaria de Controle Externo de Aquisições Logísticas - Selog (peça 40) , cujas conclusões foram corroboradas pelo dirigente da unidade (peça 41) , verbis: 
  	 
"Instrução de Atendimento de Despacho
	A. Identificação do Processo

	TC Processo 039.448/2020-7
	Mérito. Parcialmente procedente. Arquivamento.

	Unidade Jurisdicionada
	Uasg

	Fundação Nacional do Índio - Funai
	194035

	Objeto

	Contratação de empresa para prestação de serviços continuados de vigilância patrimonial armada e desarmada, que compreenderá, além da dedicação exclusiva de mão de obra, o fornecimento de uniformes e o emprego dos equipamentos, ferramentas, materiais e EPIs necessários à execução dos serviços nas dependências da Sede da Fundação Nacional do Índio e no Centro de Formação em Política Indigenista, localizados em Brasília/DF, conforme condições, quantidades e exigências estabelecidas no Termo de Referência (peça 29, p. 1) 

	Representante
	CNPJ

	Ágil Empresa de Vigilância Ltda.
	72.619.976/0001-58

	Há pedido de Sustentação Oral?
	Procuração

	Não.
	Peça 4

	Modalidade
	Número do Certame
	Critério de Julgamento

	Pregão Eletrônico
	4/2021 - Licitação atual para o objeto (peça 29) .
PEs anteriores cancelados:
3/2020 (peça 5) ; 9/2020 (peça 21) ; 11/2020 (peça 24) ; 2/2021 (peça 35) .
	Menor preço global

	Vigência
	Valor Estimado

	12 meses, prorrogável sucessivamente até o limite de 60 meses nos termos do art. 57, II, da Lei 8.666/1993 (peça 29, p. 9) 
	R$ 2.787.930,00 (peça 29, p. 1-2) 

	Suspenso por Medida Cautelar?
	Não

	Fase do Certame

	As sucessivas tentativas de contratação de serviços de vigilância pela Funai informadas anteriormente nos autos, mediante os processos administrativos 08620.003468/2020-12 (PE 3/2020) e 08620.008565/2020-00 (PE 9/2020 e PE 11/2020) , foram canceladas pela própria contratante. O mesmo ocorreu em relação ao penúltimo procedimento aberto também nesse segundo processo (PE 2/2021) , cancelado em 9/3/2021 (peças 30 a 32, 35 e 36) , tendo sido informado na mesma oportunidade que seria instaurado novo procedimento licitatório (PE 4/2021) , com previsão de abertura da sessão pública em 23/3/2021 (peças 29 e 33/34) .

	B. Histórico

	1.	Os autos foram instaurados em razão da documentação trazida pela representante em 6/11/2020 (peças 1 a 16) , na qual argumentou a suposta ilegalidade de ato que revogou o PE 3/2020, ferindo direito à contratação, tendo em vista ter sido o objeto adjudicado para si, sem que lhe fosse conferida previamente a possibilidade de contraditório e ampla defesa, nos termos do art. 49, §3º da Lei 8.666/1993, bem como que a revogação ocasionaria prejuízo à Administração. Além disso, questiona os motivos alegados pela Funai para justificar a decisão.
2.	Ao apreciar a matéria, a Selog, em pareceres unânimes (peças 17 e 18) , formulou o seguinte encaminhamento, em novembro de 2020:
26.1. conhecer da representação, satisfeitos os requisitos de admissibilidade constantes no art. 113, § 1º, da Lei 8.666/1993, c/c os arts. 235 e 237, VII, do Regimento Interno deste Tribunal, e no art. 103, § 1º, da Resolução - TCU 259/2014;
26.2. no mérito, considerar a presente representação parcialmente procedente;
26.3. indeferir o pedido de concessão de medida cautelar formulado pelo representante, tendo em vista a inexistência dos elementos necessários para sua adoção;
26.4. indeferir, com fulcro no art. 146, § 2º, do Regimento Interno/TCU, o pedido formulado pelo advogado André Puppin Macedo, de ser considerado como parte interessada, mas lhe autorizando, caso requeira, vista e cópia às peças não sigilosas dos presentes autos, considerando que o pleiteante figura dentre os legitimados previstos no art. 62, caput e parágrafo único, da Resolução-TCU 259/2014, alterada pela Resolução-TCU 316/2020;
26.5. informar  à Fundação Nacional do Índio e ao representante do acórdão que vier a ser proferido, destacando que o relatório e o voto que fundamentam a deliberação ora encaminhada podem ser acessados por meio do endereço eletrônico www.tcu.gov.br/acordaos;e
26.6. arquivar os presentes autos, nos termos art. 169, VI, do Regimento Interno deste Tribunal.
3.	Entendeu-se, naquela oportunidade, que a revogação do procedimento licitatório foi regularmente efetuada, constituída com a devida fundamentação, decorrente de necessária e superveniente adequação do objeto. Somente foi identificado que a abertura do prévio contraditório à representante, de fato, não foi concedida no momento adequado, mas sem que tal fato trouxesse prejuízo à parte, que pôde exercer seu direito à defesa em fase recursal.
4.	Posteriormente, em janeiro do ano corrente, antes da apreciação do caso pelo Ministro Relator, a representante trouxe a informação da abertura de novos procedimentos em substituição ao certame revogado (peça 20) , acompanhada dos documentos referentes a tais licitações, no caso, atinentes ao: 
a) PE 9/2020 (peças 21 a 23) , revogado por descumprimento do art. 32 do Decreto 10.024/2019 em 17/12/2020 (peça 39) , após o registro em ata de que foi constatada a equivocada abertura da sessão pública antes da hora estipulada; e 
b) PE 11/2020 (peças 24 e 25) , suspenso em 11/1/2021, em vista dos efeitos financeiros na contratação decorrentes da convenção coletiva de trabalho de 23/12/2020.
5.	O Relator concordou com a análise inicial da Selog acerca da regularidade dos atos praticados pela Funai no bojo do PE 3/2020, indeferindo-se o pedido de cautelar, conforme o exposto em Despacho datado de 18/1/2020 (peça 26) . Entretanto, reputou oportuno que os autos retornassem para a unidade técnica a fim de acompanhar esses novos certames (PE 9/2020 e PE 11/2020) , informando sobre seus desdobramentos bem como eventuais irregularidades. Assim, decidiu:
18.1.		conhecer da representação pois satisfeitos os requisitos de admissibilidade constantes no art. 113, § 1º, da Lei 8.666/1993, c/c os arts. 235 e 237, VII, do Regimento Interno deste Tribunal, e no art. 103, § 1º, da Resolução - TCU 259/2014;
18.2.		com fundamento no art. 276 do Regimento Interno do TCU indeferir o pedido de medida cautelar, em virtude da inexistência do periculum in mora e do fumus boni iuris; 
18.3.		restituir os autos à unidade técnica para manifestação acerca dos Pregões Funai 9/2020 e 11/2020, informando esse relator seus desdobramentos bem como eventuais irregularidades;
18.4. 		facultar à representante Ágil Empresa de Vigilância Ltda. acesso a todas as peças da presente Representação, notificando-a a respeito da presente Decisão;
6.	Após referido despacho, conforme já descrevemos, no âmbito do mesmo processo administrativo (08620.008565/2020-00) , além dos informados PE 9/2020 e PE 11/2020 (suspenso em janeiro, mas sem posterior registro identificado de evento de cancelamento, conforme peças 37 e 38) , foram sucessivamente abertos:
- o PE 2/2021, cancelado em 9/3/2021 porque, de acordo com a mensagem da sessão pública, houve "um equívoco por parte desta pregoeira que não agrupou os devidos itens" (peças 30 a 32, 35 e 36) ; e 
- o atual procedimento licitatório com previsão de abertura próxima em 23/3/2021, PE 4/2021 (peças 29 e 33/34) .
7.	Assim, em atendimento ao determinado, na presente instrução cabe informar o exame da regularidade dos atos praticados nos 4 (quatro) procedimentos licitatórios sucessivamente abertos no processo administrativo 08620.008565/2020-00, em especial naquele que possui edital válido (PE 4/2021) . 

	C. Histórico de Comunicações

	Despacho do Relator 
	Peça 26
	18/1/2021

	Ofícios Encaminhados pelo TCU

	À sociedade empresarial representante
	Ofício 830/2021-TCU/Seproc, de 18/1/2021 - efetua notificação do despacho - regularmente recebido em 27/1/2021 (peças 27 e 28) . 

	D. Exame Técnico

	8.	O instrumento convocatório referente ao PE 4/2021 encontra-se acostado à peça 29.
9.	Comparando-se esse último novo edital (peça 29, p. 1-2) com o primeiro instrumento convocatório (peça 5, p. 1-2) , PE 3/2020, constata-se que, de fato, houve um aumento do número de postos de vigilantes armados noturnos (de 2 para 3) , com o correspondente incremento do número de profissionais (de 4 para 6) e do custo anual estimado para esse item 1 do objeto em R$ 156.963,60.
10.	Foi acrescentada, também, no termo de referência a exigência da disponibilização de binóculos profissionais de visão noturna (peça 39, p. 25) , em relação ao que era inicialmente previsto. 
11.	Entendemos que essas alterações corroboram o entendimento inicial acerca da regularidade da revogação do PE 3/2020, decorrente das mudanças nos serviços a serem prestados. 
12.	O valor estimado anual supracitado é compatível com o inicialmente previsto na primeira licitação aberta (PE 9/2020) do processo administrativo 08620.008565/2020-00 (peça 29, p. 1-2, e peça 21, p. 1) .
13.	As condições para participação no certame estão definidas nos subitens 4.1 a 4.6 do edital (peça 29, p. 2-3) , sem impropriedades, assim como em relação aos requisitos de habilitação jurídica e regularidade fiscal e trabalhista (p. 6-7) .
14.	As exigências de qualificação econômico-financeiras, definidas nos subitens 9.10 a 9.10.5.5 do edital (p. 7) , estão respaldados pelos artigos 11 a 11.2 do Anexo VII-A da IN Seges/MPDG 5/2017.
15.	Dentre os diferentes atributos de qualificação técnica (p. 7-8) , igualmente definidos em harmonia com a citada instrução normativa, os requisitos para a comprovação da aptidão para a prestação dos serviços estão estipulados nos subitens 9.12 a 9.12.2.1 do edital. Foram requeridos atestado (s) ou declaração (ções) em nome da licitante que demonstrassem a gestão de no mínimo 16 (dezesseis) postos de trabalho por no mínimo 1 (um) ano, o que é compatível com o quantitativo do objeto licitado (p. 1-2) .
16.	Assim, não vislumbramos impropriedades flagrantes no edital do PE 4/2021 que demandem ações corretivas por parte deste Tribunal, sem prejuízo de nova análise por parte desta Corte, caso sejam apresentadas representações sobre o certame contendo novos elementos.
17.	No tocante aos procedimentos licitatórios cancelados no transcurso do processo 08620.008565/2020-00, entendemos que a anulação foi justificada em relação aos PEs 9/2020 e 2/2021, mas sem perder de vista que as motivações de tais atos de cancelamento foram consequências de equívocos praticados e reconhecidos pela própria Funai.
18.	Em relação ao PE 11/2020, por seu turno, não identificamos que a Funai sequer tenha formalizado em sistema a anulação ou a renumeração do procedimento.
19.	De qualquer forma, entendemos que os cancelamentos desses três procedimentos licitatórios não configuram impropriedades de maior relevância ou gravidade, visto não resultaram em atrasos significativos para a contratação e tampouco em prejuízos a direitos de licitantes.     
20.	Por fim, cabe registrar que o serviço licitado possui contrato em vigor que expira em 7/7/2021, após a prorrogação excepcional por 12 meses além dos 60 meses inicialmente previstos, de acordo com o informado no temo de referência (peça 29, p. 12) , considerado suficiente para conclusão da nova licitação.
21.	Diante do exposto, os elementos constantes dos autos permitem, desde já, a avaliação quanto ao mérito da presente representação como parcialmente procedente, deixando-se de propor qualquer medida adicional ao órgão, com base na Resolução TCU 315/2020.

	E. Impacto dos Encaminhamentos Propostos

	Haverá impacto relevante na Unidade Jurisdicionada e/ou na sociedade, decorrente dos encaminhamentos propostos?
	Não

	F. Pedido de Ingresso aos Autos, de Informações/Vistas/Cópias, e de Sustentação oral

	Há novo pedido do representante de ingresso aos autos?
	Não

	Há novo pedido de informações/vistas/cópia do processo?
	Não

	Há pedido de sustentação oral?
	Não

	G. Processos Conexos e Apensos

	Há processos conexos noticiando possíveis irregularidades na contratação ora em análise?
	Não

	Há processos apensos?
	Não

	H. Proposta de Encaminhamento

	22.	Em virtude do exposto, propõe-se:
22.1.	no mérito, considerar a presente representação parcialmente procedente; 
22.2.	informar à Fundação Nacional do Índio e ao representante do acórdão que vier a ser proferido, destacando que o relatório e o voto que fundamentam a deliberação ora encaminhada podem ser acessados por meio do endereço eletrônico www.tcu.gov.br/acordaos;  
22.3.	arquivar os presentes autos, nos termos art. 169, VI, do Regimento Interno deste Tribunal." (Grifos conforme original) 

2.	É o relatório.

8.1. Francisco José Soares Vianna e outros, representando Ágil Empresa de Vigilância Ltda.

Não atuou.

REPRESENTAÇÃO. PREGÃO ELETRÔNICO 3/2020. FUNDAÇÃO NACIONAL DO ÍNDIO - FUNAI. REVOGAÇÃO DO CERTAME APÓS AJUDICAÇÃO DO OBJETO. CONTRADITÓRIO E AMPLA DEFESA ASSEGURADOS À ADJUDICATÁRIA APENAS NA FASE RECURSAL. CONHECIMENTO. PARCIAL PROCEDÊNCIA. CIÊNCIA. ARQUIVAMENTO.

REPRESENTAÇÃO (REPR)

Secretaria de Controle Externo de Aquisições Logísticas (Selog).

Relato o presente processo em razão de sorteio realizado nos termos do art. 18-B da Resolução-TCU 175/2005.	
2.	Conforme assentado no relatório precedente, trata-se de representação, com pedido de medida cautelar, formulada pela empresa Ágil Empresa de Vigilância Ltda. em virtude de supostas irregularidades no Pregão Eletrônico 3/2020, a cargo da Fundação Nacional do Índio - Funai, com vistas à contratação de empresa para prestação de serviços continuados de vigilância patrimonial armada e desarmada, compreendendo dedicação exclusiva de mão de obra, fornecimento de uniformes e emprego dos equipamentos, ferramentas, materiais e EPIs necessários à execução dos serviços nas dependências da Sede da Fundação Nacional do Índio e no Centro de Formação em Política Indigenista, localizados em Brasília/DF.    
3.	A representante afirmou que havia sido declarada vencedora no certame em questão, tendo o objeto sido adjudicado em seu favor (R$ 2.254.088,88 por ano, com vigência contratual prevista para 12 meses, prorrogáveis por até 60 meses) .
4.	No entanto, ainda segundo a representante, o órgão licitante deliberou por revogar a licitação para readequação do quantitativo a ser contratado, o que ocasionaria prejuízo à Administração, além de não terem sido assegurados à empresa vencedora o contraditório e a ampla defesa.
5.	Em Decisão que proferi em 18/1/2021, peça 26, conheci da representação, indeferi o pedido de cautelar formulado na inicial e determinei à Selog manifestar-se acerca dos Pregões Funai 9/2020 e 11/2020 (os quais sucederam o Pregão Eletrônico 3/2020) , informando seus desdobramentos bem como eventuais irregularidades.
6.	Conferindo cumprimento a esta decisão, a Selog, em instrução às peças 40 e 41, examinou a regularidade dos certames subsequentes ao Pregão Eletrônico 3/2020 e propôs conhecer da representação para considerá-la parcialmente procedente, sem a necessidade de adoção de medidas adicionais por parte deste Tribunal.
7.	Razão assiste à unidade técnica. Vejamos.
8.	Ressalto, primeiramente, que o objeto da representação é o Pregão Eletrônico 3/2020, que foi revogado pela Funai para readequação do quantitativo a ser contratado.
9.	Com a revogação daquele certame, a entidade licitante lançou outros 4 pregões, cuja regularidade foi examinada pela Selog em sua derradeira instrução (peça 40) :
9/2020 (peça 21) : revogado por descumprimento do art. 32 do Decreto 10.024/2019 em 17/12/2020 (peça 39) , após o registro em ata de que foi constatada a equivocada abertura da sessão pública antes da hora estipulada;
11/2020 (peça 24) : suspenso em 11/1/2021, em vista dos efeitos financeiros na contratação decorrentes da convenção coletiva de trabalho de 23/12/2020;
2/2021 (peça 35) : cancelado em 9/3/2021 porque, de acordo com a mensagem da sessão pública, houve "um equívoco por parte desta pregoeira que não agrupou os devidos itens" (peças 30 a 32, 35 e 36) ; e
4/2021  (peça 33) : certame homologado em 12/4/2021, com objeto adjudicado à empresa Visan Segurança Privada Eireli (proposta R$ 2.336.101,67) .
	
10.	Pois bem, assentado o histórico dos certames ora em exame, verifico que dos autos não emerge irregularidade a ensejar atuação desta Corte.
11.	Quanto ao primeiro certame (Pregão Eletrônico 3/2020) , na Decisão que proferi à peça 26 deixei assente que a revogação "foi devidamente motivada por meio da Informação Técnica 5/2020/COAL/CGRL/DAGES-FUNAI, de 28/9/2020, portanto posterior ao procedimento licitatório".
12.	No que se refere à ausência da ampla defesa e do contraditório prévios à então empresa vencedora (Ágil Empresa de Vigilância Ltda.) , a impropriedade, conforme lembrado pela Selog, foi sanada quando a Funai apreciou as razões da representante expostas no "recurso impetrado pela licitante em que foram enfrentados os mesmos argumentos ora trazidos aos autos" (peças 10 a 12) .
13.	Por este motivo, apesar da parcial procedência da representação - materializada no fato de a ampla defesa e o contraditório não terem sido assegurados previamente -, não se faz necessária a adoção de medida adicional por parte do TCU, considerando a apreciação pela Funai do recurso interposto pela Ágil Empresa de Vigilância Ltda.
14.	No que toca à revogação dos certames 9/2020, 11/2020 e 2/2021, também não foi evidenciada irregularidade apta a justificar medida a ser expedida pelo Tribunal, na medida em que culminaram em "atrasos significativos para a contratação e tampouco em prejuízos a direitos de licitantes", conforme argumentado pela Selog.
15.	Atinente ao certame que logrou êxito, qual seja, o Pregão Eletrônico 4/2021, o exame técnico empreendido pela Selog demonstrou, igualmente, não haver irregularidade a macular a licitação. A propósito, comparando-se com o primeiro certame (Pregão Eletrônico 3/2020) , restou patente que, de fato, houve incremento do quantitativo a ser contratado (justificativa apresentada pela Funai para ter revogado o Pregão Eletrônico 3/2020) .
16.	Com efeito, consoante apontado pela unidade técnica ao comparar os Pregões Eletrônicos 4/2021 e 3/2020, "houve um aumento do número de postos de vigilantes armados noturnos (de 2 para 3) , com o correspondente incremento do número de profissionais (de 4 para 6) e do custo anual estimado para esse item 1 do objeto em R$ 156.963,60. Foi acrescentada, também, no termo de referência a exigência da disponibilização de binóculos profissionais de visão noturna (peça 39, p. 25) , em relação ao que era inicialmente previsto".
17.	Dessarte, do exame dos elementos acostados ao processo colho que a representação é parcialmente procedente (§§ 12 e 13) , sem necessidade, contudo, de adoção de medida adicional.
18.    	Ante o exposto, acolho a instrução da Selog, cujos fundamentos integram as razões de decidir, e VOTO no sentido de que seja adotado o Acórdão que ora submeto a este Colegiado.
TCU, Sala das Sessões, em 11 de agosto de 2021.
RAIMUNDO CARREIRO 
Relator